【裁判字號】    89,台抗,390
【裁判日期】    890803
【裁判案由】    返還土地等
【裁判全文】
最高法院民事裁定                                八十九年度台抗字第三九○號
    再抗告人  甲 ○ ○
              卯 ○ ○
              庚 ○ ○
              壬 ○ ○
              子 ○ ○
              癸 ○ ○
              丑 ○ ○
              辛 ○ ○
              寅 ○ ○
              丁 ○ ○
              戌○○○
              天 ○ ○
              午 ○ ○
              辰 ○ ○
              戊 ○ ○
              乙 ○ ○
              巳○○○
              丙 ○ ○
              己 ○ ○
              亥○○○
右再抗告人因與相對人未○○等間請求返還土地等事件，對於中華民國八十九年四月
二十九日臺灣高等法院裁定（八十九年度抗字第一二六七號），提起再抗告，本院裁
定如左：
    主  文
原裁定廢棄，應由台灣高等法院更為裁定。
    理  由
按出租人與承租人間因耕地租佃發生爭議案件，非經調解、調處，不得起訴，耕地三
七五減租條例第二十六條定有明文。所謂租佃爭議係指出租人與承租人間因租用耕地
所發生之一切爭議而言，包括因轉租、欠租，或約定租期屆滿後，租賃關係是否當然
不存在所生之爭議等均屬之。本件台灣士林地方法院（下稱士林地院）以：相對人未
○○、申○○、酉○○乃基於兩造之被繼承人間就系爭耕地原有之租佃關係，於七十
四年間因再抗告人不願繳納積欠租金，放棄續訂租約之權利，而經台北縣淡水鎮公所
註銷三七五租約登記，兩造間已無租賃關係存在，再抗告人無權占有系爭耕地為由，
訴請再抗告人返還系爭土地，復基於租賃物返還請求權提出備位聲明，請求返還系爭
耕地並賠償損害。查因兩造或其先人間就系爭耕地確有耕地租佃契約存在，則不論相
對人係依所有物返還請求權或依耕地三七五減租條例之規定，請求再抗告人返還耕地
，均係基於耕地租佃契約所生權利義務之爭執，屬租佃爭議事件，依法應經調解、調
處程序，始得起訴。乃相對人未經調解、調處程序，逕行提起本訴，自屬起訴程式不
合或不備要件，因以裁定駁回相對人之訴。相對人不服，提起抗告。原法院即抗告法
院以：相對人向士林地院提起本件訴訟，係以兩造間無耕地租賃關係存在，而本於民
法第七百六十七條所有物返還請求權，請求再抗告人返還無權占有之系爭土地，既非
基於租佃關係而起訴，即無耕地三七五減租條例第二十六條規定之適用云云，而將士
林地院裁定廢棄。查相對人對於兩造之被繼承人間就系爭耕地原有耕地租佃關係存在
，並不爭執（見第一審卷一，第七頁），相對人係以兩造間原有之租佃關係因期限屆
滿，再抗告人放棄續訂租約之權利，而主張租佃關係不存在，再抗告人則以兩造間有
不定期限之租佃關係存在為辯（見第一審卷一，第八七頁），則兩造間之租賃關係是
否當然不存在，乃為本事件癥結之所在，與原無租賃關係存在之單純無權占有似屬有
間，究竟本件是否屬於耕地租佃所發生之爭議，自應待原法院進一步釐清，原法院未
予詳查審認，遽認本件非屬租佃爭議之範疇，而為廢棄士林地院之裁定，尚嫌疏略。
再抗告意旨，指摘原裁定不當，求予廢棄，非無理由。又原裁定關於備位聲明部分，
既與有無上開條例第二十六條規定之適用攸關，應併予廢棄，附此明。
據上論結，本件再抗告為有理由。依民事訴訟法第四百九十二條第二項，裁定如主文
。
中      華      民      國    八十九    年      八      月      三      日
                              最高法院民事第六庭
                                  審判長法官  朱  錦  娟
                                        法官  蘇  達  志
                                        法官  顏  南  全
                                        法官  陳  碧  玉
                                        法官  楊  鼎  章
      右正本證明與原本無異
                                              書  記  官
中      華      民      國    八十九    年      八      月     十四     日


司法院資訊處製作；財團法人民間司法改革基金會備份。
